臺灣宜蘭地方法院民事判決
111年度原簡上字第1號
上  訴  人  許思文  


訴訟代理人  閻道至律師(扶助律師)  
被  上訴人  陳燕秋  
            汪輝明  
共      同
訴訟代理人  仲愛花  
            曾文杞律師(扶助律師)  
上列當事人間請求返還所有物等事件，上訴人對於民國110年12
月7日本院羅東簡易庭110年度羅原簡字第3號第一審判決提起上
訴，本院於民國111年10月12日言詞辯論終結，判決如下：
  主      文
上訴駁回。
第二審訴訟費用由上訴人負擔。
  事實及理由
壹、程序方面：
    本件上訴人上訴聲明除請求廢棄原判決，並依民法第767條
    第1項、第821條請求被上訴人汪明輝應將宜蘭縣○○鄉○○段00
    0地號土地(下稱641地號土地)於96年3月15日以96年羅登字
    第043610號所為之所有權移轉登記塗銷；被上訴人汪明輝應
    拆除641地號土地上之地上物，將占有土地騰空返還於上訴
    人及被上訴人陳燕秋公同共有；被上訴人陳燕秋並應將641
    地號土地上於95年5月23日以95年羅登字第086680號地上權
    分割繼承登記塗銷，並返還地上權於上訴人及被上訴人陳燕
    秋公同共有；並依民法第179條規定請求被上訴人陳燕秋應
    返還新臺幣(下同)16萬3,800元。嗣變更聲明僅依民法第179
    條規定，請求被上訴人陳燕秋應返還30萬1,600元予641地號
    土地公同共有人全體(見本院卷第95頁)。核合於民事訴訟法
    第436條之1第3項準用同法第446條第1項、第255條1項第2、
    3規定，先予敘明。
貳、實體方面：　
一、上訴意旨：
㈠、上訴人與被上訴人陳燕秋於95年3月10日所簽立原審卷原證一
    遺產分割協議書(下稱系爭協議書)之製作方式，並非由立上
    訴人及被上訴人陳燕秋親自簽名，而係由撰寫系爭協議書内
    容之人先行謄寫上訴人與被上訴人陳燕秋之姓名後，再以上
    訴人及被上訴人陳燕秋(下以姓名稱之)之印鑑章於謄寫之姓
    名旁蓋印。此種方式，極易由有心人士持他人印章恣意於未
    授權下製作文書。又系爭協議書之約定，將被繼承人陳永順
    之全部不動產，即641地號土地、同段471地號土地(下合稱
    系爭土地)上之地上權、耕作權以及同段802、802-1地號土
    地由陳燕秋一人單獨繼承，無疑剝奪上訴人之全部繼承權利
    。上訴人實無理由於拋棄其應繼承所得之不動產利益，而率
    將繼承不動產予陳燕秋單獨分割繼承，於一般經驗法則下，
    難認係由上訴人此不利之繼承系爭協議書上蓋章同意，而係
    陳燕秋羅織理由，誆騙上訴人將個人文件、印鑑證明以及印
    鑑章交予陳燕秋後，陳燕秋持上訴人之印鑑章無權使用製作
    而成，故陳燕秋應就有權使用上訴人之印鑑章於系爭協議書
    上代上訴人蓋章一事負舉證之責。原審判決認應由上訴人負
    舉證責任，證明印鑑章係由他人盜用，應有再斟酌餘地。
㈡、上訴人並未授權陳燕秋於系爭協議書上代理上訴人簽名及蓋
    章，陳燕秋所為屬無權代理行為，非經上訴人承認對於上訴
    人不生效力，系爭協議書對上訴人自不生效力而屬無效。系
    爭協議書之約定既屬無效，則陳燕秋分割被繼承人陳永順遺
    產之處分行為應屬無效，應回復被繼承人陳永順之遺產為公
    同共有狀態，由上訴人及陳燕秋公同共有。
㈢、陳燕秋於95年5月23日以不實之系爭遺產分割協議取得系爭64
    1地號土地之地上權登記名義及471地號土地之耕作權登記名
    義後，取得無償申請所有權登記名義，進而取得系爭土地之
    所有權，並致上訴人與陳燕秋公同共有之641地號土地之地
    上權、471地號土地之耕作權因混同而消滅。陳燕秋未經同
    為公同共有人之上訴人同意，擅以系爭土地上之地上權人、
    耕作權人自居，逕自依原住民保留地開發管理辦法之規定單
    獨辦理所有權登記，進而取得系爭土地所有權，係屬無法律
    上原因。致使上訴人受有地上權、耕作權上之潛在應有部分
    無法依應繼分請求分割地上權、耕作權取得應有部分。惟因
    陳燕秋無法律上原因取得系爭土地之所有權，使陳燕秋本應
    公同共有之地上權、耕作權因混同消減，進而使上訴人受有
    無法取得系爭土地之應有部分之損害，陳燕秋應依不當得利
    之規定返還應屬上訴人之利益予上訴人。另陳燕秋已於96年
    3月15日將641地號土地以買賣為原因移轉登記予被上訴人汪
    輝明，後又於99年8月16日將471地號土地出售予訴外人，爰
    以系爭土地之公告現值計算，請求被上訴人應返還系爭土地
    價金之不當得利共計30萬1,600元予公同共有人全體。
㈣、爰為上訴聲明：⑴、廢棄原判決。⑵、陳燕秋應返還30萬1,600
    元予公同共有人全體。 　　
二、被上訴人則抗辯以：
㈠、上訴人自行申領印鑑證明及其弟、母除戶謄本文件，辦理分
    割繼承登記，系爭協議書印文與印鑑證明相符，系爭協議書
    經上訴人同意並非陳燕秋偽造，陳燕秋乃於95年5月23日取
    得系爭地上權、耕作權，並本其為地上權人，耕作權人，於
    95年11月3日因地上權、耕作權期間屆滿，取得土地所有權
    。上訴人主張陳燕秋係偽造系爭協議書，誆騙伊交付印鑑章
    、印鑑證明等文件，伊與陳燕秋共同繼承系爭地上權，耕作
    權，並公同共有系爭土地所有權，均屬不實。上訴人同意遺
    產分割協議非陳燕秋代理用印，上訴人以陳燕秋未獲授權而
    無權代理或雙方代理，上訴顯無理由。
㈡、原住民保留地地上權、耕作權期間屆滿後，登記取得土地所
    有權，係國家本於行政處分，而非基於當事人間因意思表示
    而發生。既上訴人同意遺產分割協議，陳燕秋於95年11月3
    日因地上權、耕作權期間屆滿，分別登記為系爭土地所有權
    人，同日系爭地上權、耕作權並因混同而為塗銷登記。依土
    地法所為登記有絕對效力陳燕秋為系爭土地所有權人，上訴
    人非共有人，上訴人依其為系爭土地之公同共有人而為本件
    請求，顯無理由。既陳燕秋為系爭土地所有權人，得處分系
    爭土地，以買賣為原因，將系爭土地移轉登記他人所有，基
    於雙方合意，非通謀虛偽意思表示或基於無權處分，縱陳燕
    秋取得買賣價金，更非侵害上訴人權益而獲不當得利，上訴
    人依民法第179條規定請求陳燕秋返還價值於上訴人及陳燕
    秋，同為無理由。
㈢、答辯聲明：上訴人之上訴駁回。
三、本件兩造爭點：
㈠、上訴人主張系爭協議書並非真正，是否有理由？
㈡、上訴人依據民法第179 條規定請求被上訴人陳燕秋應返還30
　　萬1,600元予兩造，是否有理由？
四、本院之判斷：　　
㈠、上訴人主張系爭協議書並非真正，並無理由：　　
    按當事人主張有利於己之事實，就其事實有舉證之責任，又
    私人之身分證影本及印章，由自己使用為常態，被人盜用為
    變態，主張變態事實之當事人，自應就此印章被盜用之事實
    負舉證之責任（最高法院86年度台上字第717號判決意旨參
    照）。上訴人主張並未授權陳燕秋於系爭協議書上代理上訴
    人蓋章，被上訴人陳燕秋擅自使用上訴人之印鑑章之行為即
    屬無權代理行為，故主張上訴人應得繼承系爭土地地上權與
    耕作權，系爭土地所有權仍為上訴人與陳燕秋公同共有等語
    。然查，上訴人不爭執系爭協議書上訴人名義之印文為上訴
    人向戶政機關辦理印鑑證明之印鑑章所蓋用，該印鑑章之真
    正並有宜蘭縣羅東地政事務所110年5月31日羅地資字第1100
    004856號檢附95年羅登字第086680號土地登記申請書之臺灣
    省花蓮○○○○○○○○○印鑑證明書在卷可按（見原審卷第56頁）
    ，則依上述說明，上訴人如主張系爭協議書上關於上訴人名
    義之印文係遭盜蓋，自應就此遭盜蓋之事實舉證以實其說。
    而上訴人雖主張係應陳燕秋要求交付印鑑章，但不知用於辦
    理繼承事宜，且陳燕秋係無權代理於系爭協議書上蓋用其印
    鑑章，然為陳燕秋否認，並稱當時係上訴人同意，並自行申
    領印鑑證明併同其弟、母之除戶謄本辦理分割繼承登記等語
    。查，核之系爭協議書之記載，並無任何立協議書人係委由
    他人代理之字詞，自無陳燕秋代理上訴人為之之情，上訴人
    主張係遭陳燕秋無權代理云云，顯然與事實不符，並不可取
    。至於上訴人主張係遭盜蓋印鑑章部分，揆諸前揭說明應由
    上訴人舉證，然上訴人並未提出任何證據證明，亦難認可採
    。從而，系爭協議書，並無遭無權代理人簽具，或遭他人蓋
    用印鑑簽署之情，自應認屬真正。
㈡、上訴人依據民法第179條規定請求被上訴人陳燕秋應返還30萬
    1,600元予系爭土地公同共有人即上訴人及陳燕秋，並無無
    理由：
    查本件系爭土地原為國有土地，於61年間經設定系爭地上權
    、耕作權於陳順永，95年5月23日系爭地上權、耕作權再經
    依系爭協議書辦理分割繼承而登記由陳燕秋取得，陳燕秋再
    於95年11月3日以地上權、耕作權期間屆滿，而分別依法申
    請登記為系爭土地之所有權人，系爭地上權、耕作權並於同
    日因混同而為塗銷登記等情，有土地登記資料、異動索引在
    卷可佐(見原審卷第39至71頁)。陳燕秋既已依法取得系爭土
    地所有權，上訴人就系爭土地並無任何權利，則其後陳燕秋
    將系爭土地為處分，出售予上訴人汪輝明或訴外人取得買賣
    價金，並無何不當得利可言，亦未侵害任何上訴人之權利致
    上訴人受有損害，則訴人依民法第179條規定，請求陳燕秋
    返還不當得利30萬1,600元，非有理由至明。
㈢、至於對被上訴人汪輝明之上訴部分，上訴人於言詞辯論期日
    當庭表示為訴之變更僅依不當得利對陳燕秋為前開請求，不
    再主張其餘請求權，惟未明示對汪輝明部分撤回請求或上訴
    ；然上訴人既不再對汪輝明為主張，其此部分上訴，亦應認
    無理由。　　
五、綜上所述，上訴人依民法第179條規定，請求陳燕秋返還30
    萬1,600元不當得利予系爭土地公同共有人全體，為無理由
    ，應予駁回。原審為上訴人敗訴之判決，核無不合。上訴意
    旨指摘原判決不當，請求廢棄改判，為無理由，應予駁回。
    　　　　　　
六、本件事證已臻明確，兩造其餘攻擊、防禦方法及舉證，核與
    判決結果無影響，爰不逐一論列，附此敘明。
七、據上論結，本件上訴為無理由，依民事訴訟法第436條之1第
    3項、第449條第1項、第78條，判決如主文。　　
中　　華　　民　　國　　111 　年　　10　　月　　26　　日
                  民事庭審判長法  官  伍偉華 
　　　　　　　　　　　　　　　法  官  謝佩玲
　　　　　　　　　　　　　　　法  官  張軒豪
以上正本係照原本作成。
本判決不得上訴。
中　　華　　民　　國　　111 　年　　10　　月　　26　　日
                              書記官  林憶蓉